---
title: "Kokoszka_Karolina_3_projekt1.R"
author: "Karolina Kokoszka"
date: "2024-11-24"
output:
  html_document: default
  pdf_document: default
---

```{r setup, include=FALSE}
library(sf)       
library(dbscan)   
library(ggplot2)  
library(dplyr) 
base_path<-"C:/Users/Marcin/OneDrive - Hauraton GmbH & Co. KG/Dokumente/STUDIA/SEMESTR V/"
```

```{r}
# wczytanie danych 
osiedla <- st_read(paste0(base_path,"AnalizaDanychPrzestrzennych/cwiczenia/lab5_projekt/osiedla.shp"))

punkty <- st_read(paste0(base_path,"AnalizaDanychPrzestrzennych/cwiczenia/lab6/zestaw3v2_XYTableToP_Project.shp"))

# wyodrębnienie współrzędnych punktów 
pt_coords <- st_coordinates(punkty)
```

# Funkcja do wyznaczania osiedli/dzielnic w których wyznaczono klastry
```{r}
find_cluster_osiedla <- function(punkty, osiedla) {

  # przecięcie punktów klastrów z warstwą osiedli
  intersected_osiedla <- st_intersection(punkty, osiedla)
  
  # wyodrębnienie unikalnych nazw osiedli
  unique_osiedla <- intersected_osiedla %>%
    distinct(NAZWA_JEDN) %>%
    pull(NAZWA_JEDN)
  
  print("Osiedla, w których wyznaczono klastry:")
  print(unique_osiedla)
}
```


# ALGORYTM DBSCAN (Density-Based Spatial Clustering of Applications with Noise) 

To algorytm klasteryzacji oparty na gęstości, który identyfikuje klastry na podstawie zagęszczenia punktów w przestrzeni.

ZASADA DZIAŁANIA:

->Obliczanie sąsiadów każdego punktu i identyfikowanie punktów rdzeniowych (punkty które w sąsiedstwie eps mają minPts punktów)

->Tworzenie klastrów przez połączenie sąsiednich punktów punktu rdzeniowego (punkty wsąsiedstwie eps - punkty bezpośrednio osiągalne z rdzenia lub punkty graniczne)

->Proces rozszerzania klastra - wykonanie dla każdego punktu nierdzeniowego:

  - dodanie do sąsiedniego punktu rdzenia, jeśli to możliwe (spełnia kryterium)
  
  - W przeciwnym razie dodanie do szumu (punkty odstające)


ZALETY:

- nie wymaga określenia liczby klastrów a priori

-może wykrywać klastry o dowolnych kształtach

- wyodrębnia  szum i jest odporny na wartości odstające

- wymaga tylko dwóch parametrów i jest w większości przypadków niewrażliwy na kolejność punktów


WADY:

- wrażliwy na wybór parametrów eps i minPts (źle dobrane mogą prowadzić do błędów w klasteryzacji)

- nie klasteryzuje dobrze danych o dużych różnicach gęstości (nie da się wówczas odpowiednio dobrać kombinacji minPts-ε dla wszystkich klastrów)

- dla danych wielowymiarowych odległość euklidesowa, może być mało skuteczna (problem klątwy wymiarowości)

- nie jest całkowicie deterministyczny (w przypadku punktów granicznych, które sa osiagalne z więcej niż jednego klastra, ich przynależność zależy wówczas od kolejności przetwarzania danych)

# Funkcja do generowania mapy DBSCAN
```{r}
create_dbscan_map <- function(punkty,pt_coords, osiedla, eps, minPts) {
  # DBSCAN
  db <- dbscan(pt_coords, eps = eps , minPts = minPts)
  
  # dodanie wyników do zbioru danych (punkty)
  punkty$dbscan_cluster <- as.factor(db$cluster)  # klastry jako kolumna w danych punktowych
  
  # usunięcie i wyodrębnienie szumu 
  punkty_bez_szumu <- punkty %>% filter(dbscan_cluster != 0)
  szum <- punkty %>% filter(dbscan_cluster == 0)
  
  find_cluster_osiedla(punkty_bez_szumu,osiedla)
  
  # generowanie mapy
  ggplot() +
    geom_sf(data = osiedla, fill = "white", color = "black") +
    geom_sf(data = punkty_bez_szumu, aes(color = dbscan_cluster), size = 1.5) +
    labs(title = paste("DBSCAN: eps =", eps, ", minPts =", minPts, ", szum-półprzeźroczysty szary"),
         color = "Cluster") +
    geom_sf(data = szum, col = "grey", size = 1.5, alpha = 0.3) +  
    theme_minimal()
}
```

# DBSCAN 1
```{r}
eps1 <- 400 #promień otoczenia w którym sprawdzamy ilość sąsiadów
minPts1 <- 10 #minimalna ilość punktów które muszą tworzyć klaster
create_dbscan_map(punkty=punkty, pt_coords = pt_coords, osiedla = osiedla, eps = eps1, minPts = minPts1)
```

# DBSCAN 2 - zmniejszone eps
```{r}
eps2 <- 200 
minPts2 <- 10
create_dbscan_map(punkty=punkty, pt_coords = pt_coords, osiedla = osiedla, eps = eps2, minPts = minPts2)

#zmniejszenie eps (zbyt mała wartość) spowodowało, że:
#-duża ilość punktów jest traktowana jako szum
#-klasteryzacja tworzy za dużo małych klastrów
```

# DBSCAN 3 - zwięksozne eps
```{r}
eps3 <- 700 
minPts3 <- 10
create_dbscan_map(punkty=punkty, pt_coords = pt_coords, osiedla = osiedla, eps = eps3, minPts = minPts3)

# zwiększenie eps (zbyt duza wartość) spowodowało, że:
#-większość danych zostaje zgrupowana w jeden duży klaster
#-mala ilość punktów zakwalifikowanych jako szum
#-klasteryzacja przestaje być użyteczna, ponieważ większość punktow są traktowane jako jeden zbiór
```

# DBSCAN 4 - zmniejszone minPts
```{r}
eps4 <- 400
minPts4 <- 4
create_dbscan_map(punkty=punkty, pt_coords = pt_coords, osiedla = osiedla, eps = eps4, minPts = minPts4)

# zmniejszenie minPts (zbyt mała wartość) spowodowało, że:
#-tworzy się wiele małych klastrów, z których część może być nieistotna i może być to szum
#-punktów szumu może być zbyt mało
```

# DBSCAN 5 - zwiększone minPts
```{r}
eps5 <- 400
minPts5 <- 16
create_dbscan_map(punkty=punkty, pt_coords = pt_coords, osiedla = osiedla, eps = eps5, minPts = minPts5)

# zwiekszenie minPts (zbyt duża wartość) spowodowało, że:
#-wiele punktów nie spełnia wymogu minimalnej liczby sąsiadów, przez co powstał zbyt duży szum
#-liczba klastrów jest zbyt mała
```


# ALGORYTM HDBSCAN (Hierarchical Density-Based Spatial Clustering of Applications with Noise) 

To algorytm będący rozwinięciem algorytmu DBSCAN

ZASADA DZIAŁANIA:

aspekt hierarchiczny -> zamiast jednej wartości eps, HDBSCAN tworzy hierarchię klastrów, zaczynając od małych gęstych obszarów i stopniowo je łącząc w większe

->Obliczanie odległości wzajemnej osiągalności między punktami (na podstawie odległości i odległości rdzenia)

->Na podstawie obliczonej odległości wzajemnej osiągalności, konstruowane jest drzewo rozpinające sąsiedztwa między punktami

->Wykorzystanie hierarchi klastrów do identyfikacji stabilnych klastrów o zmiennej gęstości, elminacja słabo stabilnych klastrów 

->Punkty należące do niestabilnych klastrów mogą byc:

  - przypisane do szumu,jeśli nie spełniają minimalnych kryteriów klasteryzacji
  
  - przypisane do innych klastrów, jeśli są osiągalne z punktów rdzeniowych w stabilnym klastrze


ZALETY:

- nie jest konieczne wartości parametru eps (dostosowywuje się do zmiennej gęstości danych)

- lepiej niż DBSCAN klasteryzuje dane o dużych różnicach gęstości

- wyodrębnia szum

- wykrywa bardziej stabilne i wiarygodne klastry dzięki hierarchicznemu podejściu (usuwając niestabilne klastry minimalizuje ryzyko nadmiernego dopasowania)


WADY:

- jest bardziej złożony obliczeniowo niż DBSCAN

- może być bardziej wrażliwy na dane szumowe niż DBSCAN, jeśli parametry są źle dobrane

- niewłaściwy dobór parametru minPts może prowadzić do błędnych wyników klasteryzacj

# Funkcja do generowania mapy HDBSCAN
```{r}
create_hdbscan_map <- function(punkty,pt_coords, osiedla, minPts) {
  # HDBSCAN
  hdb <- hdbscan(pt_coords, minPts = minPts)
  
  # dodanie wyników do zbioru danych (punkty)
  punkty$hdbscan_cluster <- as.factor(hdb$cluster) # klastry jako kolumna w danych punktowych
  
  # usunięcie i wyodrębnienie szumu 
  punkty_bez_szumu <- punkty %>% filter(hdbscan_cluster != 0)
  szum <- punkty %>% filter(hdbscan_cluster == 0)
  
  find_cluster_osiedla(punkty_bez_szumu,osiedla)
  
  # generowanie mapy
  ggplot() +
    geom_sf(data = osiedla, fill = "white", color = "black") +
    geom_sf(data = punkty_bez_szumu, aes(color = hdbscan_cluster), size = 1.5) +
    labs(title = paste("HDBSCAN: minPts =", minPts, ", szum-półprzeźroczysty szary"),
         color = "Cluster") +
    geom_sf(data = szum, col = "grey", size = 1.5, alpha = 0.1) +  
    theme_minimal()

}
```

# HDBSCAN 1 
```{r}
minPts_h1 <- 30
create_hdbscan_map(punkty=punkty, pt_coords = pt_coords, osiedla = osiedla, minPts = minPts_h1)

# przy tak dobranej wartości minPts do klastrów zostały zakwalfikowane punkty znajdujace się w dużych skupiskach, wiele punktów zostało zakwalfikowanych jako szum
```

# HDBSCAN 2 
```{r}
minPts_h2 <-15
create_hdbscan_map(punkty=punkty, pt_coords = pt_coords, osiedla = osiedla, minPts = minPts_h2)

# przy tak dobranej wartości minPts zwiększyła się liczba klastrówi (niektóre klastry zostały utworzone z punktów znajdujących się poza głównymi skupiskami) i lekko zmniejszył się szum 
```

# HDBSCAN 3
```{r}
minPts_h3 <- 6
create_hdbscan_map(punkty=punkty, pt_coords = pt_coords, osiedla = osiedla, minPts = minPts_h3)

# źle dobana wartosć minPts spowodowała, że większość danych zostaje zgrupowana w jeden duży klaster oraz mala ilość punktów należy do szum
```

# WNIOSKI
Jeśli skupiamy się na analizie obszarów o różnej gęstości (np. centrum miasta i obrzeża), HDBSCAN wydaje się być bardziej odpowiednim algorytmem dzięki zdolności adaptacji do lokalnej gęstości(natomiast HDBSCAN jest trudniejszy w diagnozowaniu problemów z parametrami).
W przypadku DBSCAN należy eksperymentalnie dostroić eps i minPts w taki sposób, aby uwzględniały różnice w rozkładzie punktów między centrum a obrzeżami.


Na podstawie otrzymanych wyników, można stwierdzić, że najwięcej zarejestrowanych wykroczń występuje w rejonie Starego Miasta i jego okolicach (dzielnice Krowodrza i Grzegórzki), a następnie okolice Mistrzejowic i Bieńczyc.
